【裁判字號】    96,上訴,2460
【裁判日期】    970218
【裁判案由】    違反毒品危害防制條例
【裁判全文】
臺灣高等法院高雄分院刑事判決        96年度上訴字第2460號
上  訴  人  臺灣屏東地方法院檢察署檢察官
上  訴  人
即  被  告  甲○○
                    （現另案在高雄分監執行中）
指定辯護人  本院公設辯護人  孫妙岑
上列上訴人因被告違反毒品危害防制條例案件，不服台灣屏東地
方法院96年度訴字第934 號中華民國96年10月31日第一審判決（
起訴案號：臺灣屏東地方法院檢察署96年度偵字第4599號），提
起上訴，本院判決如下：
    主  文
原判決關於販賣毒品無罪部分撤銷。
甲○○轉讓第一級毒品參罪，各處有期徒刑壹年貳月。
其他上訴駁回。
本判決第二項撤銷改判部分參罪各處有期徒刑壹年貳月，與第三
項駁回販賣第一級毒品上訴部分所處之刑，應執行有期徒刑拾捌
年貳月，未扣案販賣毒品所得新臺幣伍佰元沒收，如全部或一部
不能沒收時，以其財產抵償之；未扣案之行動電話手機壹支（含
0000000000號之SIM 卡壹張）沒收，如全部或一部不能沒收時，
追徵其價額，並以其財產抵償之。
    事  實
一、甲○○明知海洛因業經公告列為毒品危害防制條例第2 條第
    2 項第1 款之第一級毒品，不得非法持有、販賣，竟意圖營
    利，基於販賣第一級毒品海洛因之犯意，於不詳時間，在屏
    東縣麟洛鄉公墓旁之土地公廟旁，向真實姓名不詳綽號「狐
    狸」之成年男子，販入數量不詳之第一級毒品海洛因後，於
    民國（以下同）96年6 月12日晚間23時許，由曾棉義先以電
    話號碼為0000000000號之行動電話與甲○○之門號00000000
    00號行動電話聯絡，約定以新台幣（下同）500 元之價格向
    甲○○購買海洛因1 小包（約可施打2 次的量），並約定於
    約20分鐘後在屏東縣屏東市○○路85號新天地大樓旁拿取，
    嗣經警方偵辦曾棉義與甲○○另案搶奪案而查知上情。
二、甲○○又於下列時地，分別轉讓海洛因予曾棉義、湯金發施
    用：
（一）先於96年6 月1 日晚間19時許，在屏東縣屏東市高屏大橋
      南端廢棄之中華石油加油站，轉讓第一級毒品海洛因與曾
      棉義施用1次。
（二）再於96年6 月20日下午，在屏東縣屏東市火車站陸橋旁之
      丸山遊藝場，向湯金發稱請其免費施用第一級毒品海洛因
      ，即轉讓交付第一級毒品海洛因與湯金發施用1 次，待湯
      金發施用第一級毒品海洛因後，即向湯金發要求共同搶奪
      他人財物，湯金發不從。
（三）又於96年6 月22日晚間，在上開地點，甲○○又將取得之
      海洛因毒品轉讓予湯金發施用1次。
三、案經屏東縣警察局屏東分局移送臺灣屏東地方法院檢察署檢
    察官偵查起訴。
    理  由
壹、證據能力部分：
一、按被告以外之人於偵查中向檢察官所為陳述，除顯有不可信
    之情況者外，得為證據，刑事訴訟法第159 條之1 第2 項定
    有明文。偵查中對被告以外之人所為之偵查筆錄，或被告以
    外之人向檢察官所提之書面陳述，性質上均屬傳聞證據。惟
    現階段刑事訴訟法規定檢察官代表國家偵查犯罪、實施公訴
    ，依法其有訊問被告、證人及鑑定人之權，證人、鑑定人且
    須具結，而實務運作時，檢察官偵查中向被告以外之人所取
    得之陳述，原則上均能遵守法律規定，不致違法取供，其可
    信度極高，自得為證據。證人曾棉義、湯金發於偵查中經具
    結之陳述，並未曾提及檢察官在偵查時有不法取供之情形，
    且亦無證據足以證明證人上開陳述有顯不可信之情況，另證
    人曾棉義、湯金發於原審復已到庭接受詰問，足可認定業已
    保障被告詰問權，依刑事訴訟法第159 條之1 第2 項規定，
    自得為證據。
二、按被告以外之人，於審判外之言詞或書面陳述，除法律有規
    定者外，不得作為證據；又被告以外之人（包括證人、鑑定
    人、告訴人、被害人及共同被告等）於檢察事務官、司法警
    察官或司法警察調查中所為之陳述，與審判中不符時，其先
    前之陳述具有較可信之特別情況，且為證明犯罪事實存否所
    必要者，得為證據，刑事訴訟法第159 條第1項 、第159 條
    之2 分別定有明文。是被告以外之人於司法警察（官）調查
    中所為之陳述，依刑事訴訟法第159 條第1 項規定，係屬傳
    聞證據，原則上無證據能力，惟如該陳述與審判中不符時，
    其先前之陳述具有較可信之特別情況，且為證明犯罪事實存
    否所必要者，依同法第159 條之2 規定（即刑事訴訟法第15
    9 條第1 項所指之「除法律有規定者外」），始例外認為有
    證據能力；如該陳述與審判中相符時，因該陳述並不符合刑
    事訴訟法第159 條之2 有關傳聞例外之規定，故不得作為認
    定本案犯罪事實有無之證據，此時，當以證人於審判中之陳
    述作為證據。另所謂「前後陳述不符」之要件，應就前後階
    段之陳述進行整體判斷，以決定其間是否具有實質性差異，
    惟無須針對全部陳述作比較，陳述之一部分有不符，亦屬之
    。又「證明犯罪事實之存否所必要」，即使用證據之必要性
    ，係指因無法再從同陳述者取得證言，而有利用原陳述之必
    要性，只要認為該陳述是屬於與犯罪事實存否相關之事實，
    並為證明該事實在實質上之必要性即可。而「具有可信之特
    別情況」，係指依陳述時之外部客觀情況而言，足以令人相
    信該陳述是虛偽之危險性不高，必須綜合該陳述是否未受到
    外力影響；陳述人之觀察、記憶、表達是否正確及有無偽證
    之各項因素，而為判斷。經查：證人曾棉義於警詢之陳述與
    日後審判中大致相符，依前開說明，應以其審判中所述作為
    證據，其警詢所述應無證據能力。
三、按刑事訴訟法第159 條之4 規定，除前三條之情形外，下列
    文書亦得為證據：「一除顯有不可信之情況外，公務員職務
    上製作之紀錄文書、證明文書。二除顯有不可信之情況外，
    從事業務之人於業務上或通常業務過程所須製作之紀錄文書
    、證明文書。三除前二款之情形外，其他於可信之特別情況
    下所製作之文書。」此係因公務員職務上製作之紀錄文書或
    證明文書，係公務員依職權所為，與其責任、信譽攸關，若
    有錯誤、虛偽，公務員可能因此擔負刑事及行政責任，且該
    等文書經常處於可能受公開檢查之狀態，其正確性及真實之
    保障極高；另從事業務之人在業務上或通常業務過程製作之
    上開文書，因係於通常業務上不間斷而規律之記載，一般均
    有會計等人員校對，記錄時亦無預見日後將作為證據之偽造
    動機，其虛偽之可能性較小，且如讓製作者以口頭方式在法
    庭上再重述過去之事實或數據，實際上有其困難，二者具有
    一定程度之不可代替性，是除非有顯不可信之情況外，上開
    公務文書或業務文書應均具有證據能力；又與上開公務文書
    或業務文書同具有可信性之官方公報、統計表、體育紀錄、
    學術論文及家譜等文書，除非均有顯不可信之情況外，基於
    同一理由，亦應具有證據能力。本件門號雙向通聯資料查詢
    、門號使用者姓名資料，均係電信公司經營業務關於通聯紀
    錄之紀錄文書，均係從事業務之人於業務上或通常業務過程
    所須製作之文書，經查亦無顯不可信之情況，上開文書應具
    有證據能力。
四、次按傳聞法則乃對於被告以外之人於審判外之言詞或書面陳
    述而為之規範。卷附現場照片，乃以科學、機械之方式，對
    於當時狀況所為忠實且正確之記錄，性質上並非供述證據，
    應無刑事訴訟法第159 條第1 項規定之適用，附此敘明。
貳、實體部分：
一、訊之被告甲○○固對於不詳時間，在屏東縣麟洛鄉公墓旁之
    土地公廟旁，向真實姓名不詳綽號「狐狸」之成年男子，販
    入第一級毒品海洛因後，並於上開時地持價值500 元之第一
    級毒品海洛因予證人曾棉義之事實已坦承不諱，惟矢口否認
    有何販毒之行為，辯稱：並未販賣第一級毒品海洛因與證人
    曾棉義，僅係幫證人曾棉義向他人調貨云云。惟查：
（一）被告甲○○於偵查中坦承：「（問：你販賣毒品是否承認
      ？）答：承認」「（問：你毒品是否跟狐狸買的？）答：
      對」等語（見96年7 月25日偵查筆錄，即偵查卷第21頁）
      ，又被告甲○○所使用之行動電話門號為0000000000號，
      作為對外聯絡工具一情，業據被告甲○○於警詢、原審及
      本院準備程序中供承屬實（見警卷第9 頁背面96年7 月12
      日警詢筆錄、原審卷第24頁背面96年9 月19日準備程序筆
      錄、97年1 月8 日本院準備程序筆錄）；門號0000000000
      號則係由證人曾棉義使用一節，亦不為被告甲○○於原審
      所不否認（見原審卷第24頁背面96年9 月19日準備程序筆
      錄）。是本件未扣案之行動電話 (門號0000000000) 乃被
      告甲○○所使用，門號0000000000號亦確係證人曾棉義所
      使用。又卷附96年6 月12日晚間23時05分、同日晚間23時
      08分、同日晚間23時18分、同日晚間23時20分之雙向通聯
      紀錄（見96年度偵字第4599號卷第58頁）確係其兩人之對
      話，亦不為其二人所否認，此部分自堪信為真實。
（二）被告甲○○於96年6 月12日晚間，由曾棉義先以電話號碼
      為0000000000號之行動電話與甲○○之門號0000000000號
      行動電話聯絡，約定以500 元之價格向甲○○購買海洛因
      1 小包（約可施打2 次的量），並約定於約20分鐘後在屏
      東縣屏東市○○路85號新天地大樓旁拿取一情，業經證人
      曾棉義於偵查及原審審理中具結證述明確（見96年度偵字
      第4599號卷第19頁96年7 月25日偵訊筆錄、原審卷第43至
      第44頁背面96年10月18日審理筆錄），並有與上開時間及
      基地台位置相符之雙向通聯紀錄附卷可證（見96年度偵字
      第4599號卷第58頁），足證上開事實亦可認定。
（三）雖證人曾棉義於偵查中曾結證稱：是我拜託他買的（見96
      年度偵字第4599號卷第19頁96年7 月25日偵查筆錄），惟
      曾棉義於原審審理中亦坦承：「（問：之前96年7 月25日
      你在檢察官那邊說是拜託被告幫你買的調貨是何意？）不
      知道怎麼說，檢察官問我時，我的頭腦不清楚。另外一位
      檢察官問我有跟他說。... （問：你之前跟檢察官就是幫
      忙調貨，你有跟別的檢察官說是怕才說？）對。」（見原
      審卷第44頁96年10月18日審理筆錄）。足證證人曾棉義前
      開於偵訊中所言拜託被告甲○○調貨一節，顯屬因害怕所
      為迴護之詞，自不能採為有利於被告甲○○之認定。再觀
      諸證人曾棉義於原審審理中陳稱：「（問：電話中如何講
      ？拿毒品經過如何？）我打電話給他，問他那邊有沒有，
      之後我就去找他。（問：電話中有無說買多少？）有。（
      問：拿毒品時，就把錢給他？）對」等語（見原審卷第43
      頁至第43頁背面96年10月18日審理筆錄），足認證人曾棉
      義確有以行動電話向被告甲○○表示欲購買海洛因，並明
      確說明數量，而被告甲○○主觀上亦有販賣海洛因與曾棉
      義之犯意，且被告甲○○於證人曾棉義撥打其行動電話詢
      問有無海洛因時，被告甲○○隨即向曾棉義表示其有貨，
      再與曾棉義約定地點前往拿取，並迅速於不到20分鐘之時
      間內即交付毒品與證人曾棉義，顯與一般調貨之情形不同
      ，是其調貨之說不可採。
（四）又按施用毒品之人一段時期內大抵向固定上手購入毒品，
      彼此間有信任關係存在，又一手交錢一手交貨，銀貨兩訖
      ，交易關係穩定、單純，自無再洽人仲介代為訂購、交付
      毒品，或久耐毒癮找伴談妥交易內容後再行1 次訂購之理
      ，否則不但須採迂迴、間接透過他人聯繫方可購得毒品施
      用，使交易網絡複雜化，徒增交付毒品、收受金錢困難或
      因數量分配不均等紛爭，而增加遭查獲風險。再衡情買賣
      或交付第一級毒品海洛因均係我國刑法所禁止之犯罪行為
      ，此為國人所知悉，被告焉有不收受任何好處，即甘冒被
      刑法處罰之風險而無償幫忙證人曾棉義代購毒品之理？況
      且證人曾棉義於原審審理時亦證稱：與被告交情算普通朋
      友等語（見原審卷第43頁96年10月18日審理筆錄），既然
      被告甲○○與證人曾棉義並非熟識甚久之朋友，則更不可
      能純粹基於友誼而幫忙曾棉義代為購買毒品，被告甲○○
      辯稱僅係幫曾棉義向他人調貨云云，顯屬卸責之詞，不足
      為採。
（五）證人曾棉義雖就於96年6 月12日晚間向被告甲○○購買毒
      品之地點、金額先於偵訊中結證稱：在新天地大樓，...
      一次是請他調300 元等語（見96年度偵字第4599號卷第19
      頁96年7 月25日偵訊筆錄），與其於原審審理中所稱：在
      屏東復興路橋邊的水溝邊，... 應該都是500 元等語（見
      原審卷第44頁至第44頁背面96年10月18日審理筆錄），似
      有些許扞格之處，然查證人曾棉義於原審審理中亦明確表
      示：究竟是300 元還是500 元其實不太記得等語（見原審
      卷第43頁背面至第44頁背面96年10月18日審理筆錄），顯
      然證人對於距離4 月餘前之購買毒品之確實金額無法清晰
      記憶，此乃事理之常。又證人曾棉義既係長期施用毒品之
      人，當自常向不同之毒販上手約定不同之販賣地點交易，
      其就與被告甲○○購買本件毒品之地點無法前後說明完全
      一致，亦非屬不能理解，不能僅因此而認其證言全屬無端
      構陷被告之詞；再者公訴人於偵訊中亦就曾棉義向被告甲
      ○○購買毒品之地點請其指認照片，而經其確認為屏東縣
      屏東市○○路85號新天地大樓旁（見96年度偵字第4599號
      卷第19頁96年7 月25日偵訊筆錄、警卷第13頁），又經被
      告甲○○所自承（見警卷第6 頁背面、第9 頁背面96年7
      月12日警詢筆錄、96年度偵字第4599號卷第9 頁96年7 月
      19日偵訊筆錄）並與2 人雙向通聯之基地台位置相符（見
      96年度偵字第4599號卷第58頁），堪信為真。
（六）又按毒品係政府公告查禁之違禁物，每因執法機關強力查
      緝而物稀價漲，倘非具有雄厚資力之人，當無可能隨身自
      備大量毒品供販售營利，且毒品非具有一定知識及備有相
      關器具無以製造，一般人尚無從自製毒品出售營利，是以
      毒品黑市之提供者往往因是否具有暢通之毒品來源而有大
      盤、中盤、小盤、及零售者之區別，下游販毒者勢須向上
      游提供者調取毒品始能遂其販售毒品營利之目的，則被告
      甲○○及辯護意旨認被告甲○○所交付毒品海洛因並非自
      備，須向他人調貨一節，尚無從據為被告甲○○並無販賣
      毒品犯行有利推論。再者非法販賣海洛因係政府嚴予查緝
      之違法行為，且海洛因無公定之價格，並可任意分裝、稀
      釋、添加其他成份或增減其份量，而每次買賣之價量，亦
      隨時依雙方關係之深淺、當時之資力、需求程度及對行情
      之認知等因素而異其標準，非可一概而論，因之販賣之獲
      利，除經坦承犯行，或帳冊價量均臻明確外，委難察得實
      情，而販賣之人從價差或量差中牟利方式雖異，惟其圖利
      之非法販賣行為則均相同，是縱未確切查得販賣賺取之實
      際差價，但除別有事證，足認係按同一價格轉讓，確未牟
      利之情形外，尚難執此認非法販賣之事證有所不足，致知
      過坦承者難辭重典，飾詞否認者反得逞僥倖，而失情理之
      平，且海洛因價格昂貴，取得不易，苟無利可圖，應無甘
      冒被查緝法辦之危險而平白為轉讓毒品之可能，是以縱被
      告販入與售出價格相同，亦應有加以稀釋，而從中賺取數
      量差價牟利之意圖及事實，應屬符合論理法則且不違背社
      會通常經驗之合理判斷，被告顯亦有販賣第一級毒品海洛
      因圖利之意圖，足堪認定。
（七）又前述事實欄二轉讓毒品海洛因予曾棉義、湯金發吸食部
      分，業據被告甲○○於本院審理時坦承：「我確實有拿給
      他沒錯」「6 月1 日是我拿給他的（指曾棉義）」「確實
      有帶湯金發去拿毒品，我有拿海洛因給他吸用」等語（見
      97年1 月28日警訊本院審判筆錄）；核與證人湯金發於偵
      查中亦陳稱：「他請我一起用」「他拿給我，我們二個就
      一起用」等語相符（見96年7 月19日偵查筆錄）；證人曾
      棉義於偵查中及原審審理時亦陳稱有自被告甲○○處取得
      毒品海洛因等語（見96年7 月25日偵查筆錄、96年10月18
      日原審審判筆錄），又湯金發於96年6 月間被查獲後其尿
      液檢驗有毒品反應，經檢察官聲請送觀察勒戒，此有台灣
      屏東地方法院檢察署檢察官96年度毒偵字第1479號聲請書
      可稽（見偵查卷第105 頁），足證被告甲○○坦承有轉讓
      毒品海洛因予曾棉義、湯金發2人吸食應屬實在。
    綜上所述，足見被告甲○○有販賣第一級毒品海洛因予證人
    曾棉義之事實，及轉讓毒品海洛因予曾棉義、湯金發吸食應
    屬實在，事證明確，被告甲○○所辯未販賣第一級毒品海洛
    因予曾棉義，係卸責之詞，不足採信，其犯行已堪認定。
二、查海洛因係屬毒品危害防制條例第2 條第2 項第1 款所定之
    第一級毒品。被告甲○○販賣第一級毒品海洛因予曾棉義（
    事實欄一部分），此部分核係犯毒品危害防制條例第4 條第
    1 項之販賣第一級毒品罪；被告甲○○轉讓毒品海洛因予曾
    棉義、湯金發吸食3 次（事實欄二部分），此部分各係犯毒
    品危害防制條例第8 條第1 項之轉讓第一級毒品罪，公訴人
    認此事實欄二部分被告甲○○係販賣毒品，惟除證人曾棉義
    、湯金發於偵查及原審審理中之證詞外，卷內並無任何包括
    雙向通聯或通聯譯文在內之證據作為此部分販賣毒品之積極
    補強證據以補強此部分販賣之證據，此部分販賣罪嫌尚屬不
    足，惟因起訴之交付毒品之基本事實相同，此部分應予變更
    起訴法條為轉讓第一級毒品，附此敘明。被告甲○○於販賣
    、轉讓前後之持有第一級毒品之低度行為，應為販賣之高度
    行為所吸收，均不另論其持有毒品罪。又關於被告甲○○販
    毒與證人曾棉義之時間，公訴人起訴意旨雖認為96年6 月12
    日晚間21時許，惟依卷附被告甲○○所持用0000000000號行
    動電話及證人曾棉義所使用0000000000號行動電話之通聯紀
    錄所示（見96年度偵字第4599號卷第58頁），2 人應係於當
    日晚間23時05分許開始聯絡，又再於同日23時18分及20分許
    聯絡，堪認被告甲○○係於當日23時許與證人曾棉義電話聯
    絡交易毒品，並於約20分鐘後到現場取貨，是公訴意旨上開
    部分容有誤會。又被告甲○○販賣毒品之次數僅1 次，販賣
    金額僅500 元，所得應屬甚少，顯非大中盤商，而所觸犯之
    法定刑係死刑、無期徒刑之重罪，犯罪之情狀顯然情輕法重
    ，如科以法定最低度之刑，猶嫌過重，衡情不無可憫，此販
    賣部分爰依刑法第59條規定，減輕其刑。
三、原審就事實欄一被告甲○○販賣毒品海洛因予曾棉義部分，
    適用毒品危害防制條例第4 條第1 項、第19條第1 項，刑法
    第11條、第59條規定，並審酌被告甲○○現年26歲，係有社
    會見識之人，明知海洛因毒品，如供他人施用害人不淺，其
    仍欲藉販賣毒品圖利，所為罪質及惡性非輕，且犯後猶否認
    犯罪，顯見其未曾悔過等一切情狀，此部分量處有期徒刑17
    年，並說明被告甲○○販賣毒品使用之門號0000000000號行
    動電話1 支，係被告甲○○所有之物，業據被告甲○○供明
    在卷（見警卷第9 頁背面96年7 月12日警詢筆錄、原審卷第
    24頁背面96年9 月19日準備程序筆錄），證人曾棉義並證稱
    是被告甲○○與之聯絡販賣海洛因所使用之物已如上述，雖
    未經扣案，但無證據足認已滅失，應依毒品危害防制條例第
    19條第1 項規定予以宣告沒收，如全部或一部不能沒收時，
    追徵其價額，並以其財產抵償之，並說明於未扣案之販毒所
    得500 元，亦屬因犯罪所得之財物亦予宣告沒收，如全部或
    一部不能沒收時，則以其財產抵償之。經核原判決此部分認
    事用法並無不合，量刑亦屬適當，被告甲○○上訴否認販賣
    海洛因毒品，此部分為無理由，此部分應予駁回。
四、原審就事實欄二被告甲○○轉讓毒品予曾棉義、湯金發部分
    不察，此部分遽諭知無罪，尚有未洽，檢察官上訴指摘原判
    決此部分不當，為有理由，此部分自應予撤銷改判。審酌被
    告甲○○轉讓毒品海洛因給他人吸用，損害他人身心健康，
    其各次轉讓毒品之量不多，僅夠吸用一次等一切情狀，此部
    分3 罪各量處有期徒刑1 年2 月。
五、被告甲○○所犯販賣第一級毒品罪及3 次轉讓第一級毒品罪
    係數罪俱發，應依刑法第51條第5 款規定，定其應執行刑如
    主文第4 項所示。
據上論結，應依刑事訴訟法第368 條、第369 條第1 項前段、第
364 條、第299 條第1 項前段、第300 條，毒品危害防制條例第
8 條第1 項，刑法第11條、第51條第5 款，判決如主文。
本案經檢察官許月雲到庭執行職務。
中    華    民    國    97    年    2     月    18    日
                      刑事第六庭  審判長法  官  王憲義
                                        法  官  邱永貴
                                        法  官  張盛喜
以上正本證明與原本無異。
如不服本判決應於收受本判決後10日內向本院提出上訴書狀，其
未敘述上訴理由者，並得於提起上訴後10日內向本院補提理由書
狀（均須按他造當事人之人數附繕本）「切勿逕送上級法院」。
中    華    民    國    97    年    2     月    18    日
                                        書記官  黃一秋
附錄本件判決論罪科刑法條：
毒品危害防制條例第4條第1項
製造、運輸、販賣第一級毒品者，處死刑或無期徒刑；處無期徒
刑者，得併科新臺幣 1 千萬元以下罰金。
毒品危害防制條例第8條第1項


司法院資訊處製作；財團法人民間司法改革基金會備份。
